---
title: "Analisando mais de 9 mil papers econômicos desde 2005"
author: "Fernando da Silva, Cientista de Dados"
date: "`r format(Sys.time(), '%d de %B de %Y')`" 
description: "Análise exploratória de cerca de 9000 papers econômicos que disponibilizam códigos/dados de 16 revistas/journals, no período de 2005 a 2021."
output: github_document
html_preview: false
always_allow_html: true
---

```{r setup, include=FALSE}
# Configurações dos chunks (outputs / saídas)
knitr::opts_chunk$set(
  echo       = TRUE,     # não mostrar código
  eval       = TRUE,     # executar o código
  fig.cap    = "",       # título do gráfico
  results    = "markup", # formato de renderização de texto
  fig.align  = "center", # alinhamento horizontal do gráfico
  out.width  = "100%",   # redimensionamento do gráfico (aumentar/diminuir em %)
  warning    = FALSE,    # exibir avisos do console?
  message    = FALSE,    # exibir mensagens do console?
  size       = "tiny",   # tamanho da fonte
  fig.width  = 10,
  fig.height = 7.5
  )
```


Quantos artigos na área de economia são publicados por ano? Quais são os tópicos mais abordados? E as linguagens e softwares mais utilizados? R vs. Python? Descubra as respostas destas perguntas neste texto que faz uma análise exploratória de cerca de 9000 papers econômicos que disponibilizam códigos/dados de 16 revistas/journals, no período de 2005 a 2021.

Principais descobertas sobre a amostra de dados:

- Há forte tendência de crescimento no nº de publicações anual, porém com queda significativa desde 2019;
- O número de coautores por paper quase dobrou desde 2005, chegando a 2,63 em 2021;
- A disponibilidade dos dados utilizados nos papers passou a ser 100% somente a partir de 2020;
- Stata continua sendo o software mais utilizado, apesar da tendência de queda desde 2013, seguido por MATLAB, Python e R.

### Dados

Os dados são provenientes do trabalho incrível realizado por Sebastian Kranz da Ulm University, encontre os detalhes e mais informações [neste link](https://ejd.econ.mathematik.uni-ulm.de/). Em resumo, foi criado um banco de dados de informações sobre papers que disponibilizam códigos/dados. Essa informações incluem ano, título, número de autores, abstract, URL, informações sobre arquivos disponíveis, etc., possibilitando uma pequena análise exploratória de dados. Vale frisar que apesar de ser uma base de dados interessante, os dados representam apenas uma amostra.

Os dados são proveniente de papers publicados nos journals da American Economic Association (AEA), The Review of Economic Studies (REStud) e The Review of Economics and Statistics (REST), além de uma parcela menor (conforme política disponibilidade de dados) proveniente de QJE, JPE, JEEA, Econometrica e JAERE.

Além disso, para quem se interessar, é possível utilizar uma [ferramenta online](https://ejd.econ.mathematik.uni-ulm.de/) de pesquisa por palavras chave, título, etc. para encontrar papers com código/dados disponíveis.

Agora vamos ao código!

### Pacotes

Para reproduzir os códigos de R do exercício, certifique-se de que tenha os seguintes pacotes instalados/carregados:

```{r}
library(magrittr)  # CRAN v2.0.1
library(RSQLite)   # CRAN v2.2.1
library(dbmisc)    # github.com/skranz/dbmisc
library(dplyr)     # CRAN v1.0.7
library(ggplot2)   # CRAN v3.3.5
library(ggtext)    # CRAN v0.1.1
library(stringr)   # CRAN v1.4.0
library(scales)    # CRAN v1.1.1
library(tm)        # CRAN v0.7-8
library(wordcloud) # CRAN v2.6
```

### Importação de dados

Para importar os dados para o R, siga os seguintes comandos (não execute caso não queira arquivos temporários baixados para seu computador):

```{r}
# Link para baixar banco de dados
url_db <- "http://econ.mathematik.uni-ulm.de/ejd/articles.zip"

# Criar pasta temporária
temp_folder <- tempdir()

# Baixar arquivo (zipado)
download.file(
  url      = url_db,
  destfile = paste0(temp_folder, "\\", basename(url_db)),
  mode     = "wb" # talvez você precise mudar esse argumento, dependendo do seu sistema
  )

# Descompactar
unzip(
  zipfile = paste0(temp_folder, "\\", basename(url_db)), 
  exdir   = temp_folder
  )

# Listar arquivos na pasta
file_db <- list.files(temp_folder, pattern = "sqlite", full.names = TRUE)

# Copiar arquivos para diretório atual de trabalho
file.copy(from = file_db, to = getwd(), overwrite = TRUE)

# Conexão com o banco de dados no R
db <- RSQLite::dbConnect(
  RSQLite::SQLite(), 
  list.files(getwd(), pattern = "sqlite")
  ) %>%
  dbmisc::set.db.schemas(
    schema.file = system.file(
      "schema/articles.yaml", 
      package = "EconJournalData"
      )
  )

class(db)


# Ler tabela com informações sobre os papers
df_articles <- dbmisc::dbGet(db, "article") %>% 
  dplyr::as_tibble()

df_articles
```

### Análise exploratória

A primeira pergunta que queremos responder se trata da quantidade de papers na área da economia que são publicados por ano, nesta amostra de dados. Geramos a visualização abaixo que mostra a evolução anual do nº de papers por journal, assim como o total do ano. Caso tenha dúvidas sobre as siglas, confira [este link](https://ejd.econ.mathematik.uni-ulm.de/).

Seria a queda de publicações nos anos recentes um impacto da pandemia da COVID-19?

```{r}
# Cores para gráficos 
colors <- c(
  blue   = "#282f6b",
  red    = "#b22200",
  yellow = "#eace3f",
  green  = "#224f20",
  purple = "#5f487c"
  )
colors_aug <- grDevices::colorRampPalette(colors)(16)

# Texto de legenda
ft_caption <- "**Dados**: Sebastian Kranz/Ulm University | **Elaboração**: Fernando da Silva"

# Definir padrão de gráficos
theme_am <- function(){
  ggplot2::theme_light() %+replace%
  ggplot2::theme(
    axis.text        = ggtext::element_markdown(size = 12, face = "bold"),
    axis.title       = ggtext::element_markdown(size = 12, face = "bold"),
    panel.grid.minor = ggplot2::element_blank(),
    legend.title     = ggtext::element_markdown(size = 14, face = "bold"),
    legend.text      = ggtext::element_markdown(size = 12),
    plot.subtitle    = ggtext::element_markdown(size = 16, hjust = 0),
    plot.title       = ggtext::element_markdown(
      size   = 30,
      face   = "bold",
      colour = "#282f6b",
      hjust  = 0,
      ),
    plot.caption     = ggtext::element_textbox_simple(
      size   = 12,
      colour = "grey20",
      margin = ggplot2::margin(10, 5.5, 10, 5.5)
    )
  )
}
ggplot2::theme_set(theme_am())


# Evolução do número de artigos
df_articles %>% 
  dplyr::group_by(year, journ) %>% 
  dplyr::summarise(articles = dplyr::n(), .groups = "drop") %>% 
  dplyr::mutate(journ = stringr::str_to_upper(journ)) %>% 
  ggplot2::ggplot(ggplot2::aes(x = year, y = articles, fill = journ)) +
  ggplot2::geom_col() +
  ggplot2::stat_summary(
    ggplot2::aes(x = year, y = articles, label = ..y..), 
    fun         = sum, 
    geom        = "text",
    vjust       = -0.3,
    size        = 5.5,
    fontface    = "bold",
    inherit.aes = FALSE
    ) +
  ggplot2::scale_fill_manual(values = unname(colors_aug)) +
  ggplot2::scale_x_continuous(breaks = unique(df_articles$year)) +
  ggplot2::labs(
    title    = "EconPapers: Evolução do nº de publicações",
    subtitle = "<br>Amostra de papers publicados com códigos/dados<br>",
    y        = "Quantidade",
    x        = NULL,
    fill     = "Journal",
    caption  = ft_caption
  )
```

Também podemos obter a informação da evolução do número de coautores, em média, nos papers.

Seria essa tendência de crescimento também observada em outras áreas?

```{r}
# Número médio de autores
df_articles %>% 
  dplyr::group_by(year) %>% 
  dplyr::summarise(num_auth = mean(num_authors, na.rm = TRUE), .groups = "drop") %>% 
  ggplot2::ggplot(ggplot2::aes(x = year, y = num_auth)) +
  ggplot2::geom_line(size = 2, colour = unname(colors[1])) +
  ggplot2::scale_x_continuous(breaks = unique(df_articles$year)) +
  ggplot2::scale_y_continuous(labels = scales::comma_format(big.mark = "", decimal.mark = ",")) +
  ggplot2::labs(
    title    = "EconPapers: nº médio de coautores",
    subtitle = "<br>Amostra de papers publicados com códigos/dados<br>",
    y        = NULL,
    x        = NULL,
    caption  = ft_caption
  )
```

Dentro dessa amostra de dados, que traz somente informações de papers que são publicados com disponibilização de códigos/dados de replicação, podemos também obter a informação da quantidade de papers que têm dados para download. Perceba que as barras em azul estão (felizmente) predominando:

```{r}
# Artigos com dados disponíveis
df_articles %>% 
  dplyr::group_by(year) %>% 
  dplyr::count(has_data) %>% 
  dplyr::ungroup() %>% 
  dplyr::mutate(
    has_data = dplyr::if_else(has_data == 0L, "Indisponível", "Disponível")
    ) %>% 
  ggplot2::ggplot(
    ggplot2::aes(
      x = year, 
      y = n, 
      fill = has_data
      )
    ) + 
  ggplot2::geom_col() +
  ggplot2::scale_fill_manual(values = unname(colors)) +
  ggplot2::scale_x_continuous(breaks = unique(df_articles$year)) +
  ggplot2::labs(
    title    = "EconPapers: nº artigos por disponibilidade<br>de dados de replicação",
    subtitle = "<br>Amostra de papers publicados com códigos/dados<br>",
    y        = "Quantidade",
    x        = NULL,
    fill     = "Dados",
    caption  = ft_caption
  )
```

Quais são os principais tópicos abordados nesses papers? Como só temos acesso nessa base de dados ao abstract (o que costuma ser uma boa visão geral do paper), podemos montar um núvem de palavras mais frequentes:

```{r, fig.width = 7, fig.height = 5}
# Palavras mais frequentes nos Abstracts
abstract_txt <- df_articles$abstract[is.na(df_articles$abstract) == FALSE] %>% 
  tm::VectorSource() %>% 
  tm::Corpus()

abstract_txt_clean <- tm::tm_map(abstract_txt, tm::removePunctuation) %>% 
  tm::tm_map(tm::content_transformer(tolower)) %>% 
  tm::tm_map(tm::removeNumbers) %>% 
  tm::tm_map(tm::stripWhitespace) %>% 
  tm::tm_map(tm::removeWords, tm::stopwords("english")) %>% 
  tm::tm_map(tm::removeWords, "abstract")

wordcloud::wordcloud(
  words        = abstract_txt_clean,
  scale        = c(5, 0.5), 
  min.freq     = 70, 
  colors       = colors_aug,
  random.order = FALSE, 
  use.r.layout = FALSE,
  rot.per      = 0.35
  )
```

Por fim, mas não menos importante, se você é do time que gosta do velho debate "R vs. Python", prepare-se para quebrar a cara: na área econômica o Stata e MATLAB (infelizmente) predominam, sendo utilizados na maior parcela de papers públicados nesta amostra de dados.

A notícia boa é que parece haver uma tendência de queda do Stata, mesmo que mais 50% dos papers atualmente ainda o utilizam.

Enquanto isso, R e Python estão em um lento crescimento, representando uma parcela muito pequena de utilização nos papers. Suspeito que possam ser ultrapassados pela linguagem Julia nos próximos anos.

```{r}
# Ler tabela com informações sobre os arquivos dos papers
files_info <- dbmisc::dbGet(db,"files_summary") %>% 
  dplyr::as_tibble()


# Número de papers por tipo de arquivo
files_info %>%
  dplyr::left_join(dplyr::select(df_articles, year, id), by = "id") %>% 
  dplyr::filter(is_code == 1L) %>% 
  dplyr::count(year, file_type, name = "count") %>% 
  dplyr::group_by(year) %>% 
  dplyr::mutate(share = count / sum(count) * 100) %>% 
  dplyr::ungroup() %>% 
  dplyr::filter(file_type %in% c("do", "r", "py", "jl", "m")) %>% 
  ggplot2::ggplot(
    ggplot2::aes(
      x      = year, 
      y      = share,
      colour = file_type
      )
    ) + 
  ggplot2::geom_line(size = 1.5) +
  ggplot2::scale_colour_manual(values = unname(colors)) +
  ggplot2::scale_x_continuous(breaks = unique(df_articles$year)) +
  ggplot2::scale_y_continuous(breaks = scales::extended_breaks(n = 10)) +
  ggplot2::labs(
    title    = "EconPapers: utilização de linguagens",
    subtitle = "<br>Linguagens selecionadas, amostra de papers com código disponível, % do total no ano",
    y        = "%",
    x        = NULL,
    caption  = ft_caption
  ) +
  ggplot2::guides(
    colour = ggplot2::guide_legend(title = NULL, nrow = 1)
    ) +
  ggplot2::theme(legend.position = "top")
```

O que achou? Este texto é aberto para discussão/sugestões!


